【裁判字號】    92,台上,5305
【裁判日期】    920925
【裁判案由】    違反妨害國家總動員懲罰暫行條例
【裁判全文】
最高法院刑事判決                              九十二年度台上字第五三○五號
    上  訴  人  甲○○
右上訴人因違反妨害國家總動員懲罰暫行條例案件，不服台灣高等法院中華民國九十
年四月六日第二審更審判決（八十九年度上更(一)字第一二七七號，起訴案號：台灣宜
蘭地方法院檢察署八十六年度偵緝字第三二號），提起上訴，本院判決如左：
    主  文
原判決撤銷，發回台灣高等法院。
    理  由
本件原判決認定：上訴人甲○○綽號「小黑」或「黑仔」與綽號「阿富」、「老鼠仔
」之成年男子，明知船舶不得擅自航行至大陸地區，且自大陸地區載運偷渡者來台乃
違法行為，竟基於共同之犯意聯絡，於民國七十九年六月間，在宜蘭縣蘇澳鎮○○路
五十二號郭金壽（已判刑確定）之住處，以新台幣二十萬元之代價僱用「承龍號」漁
船（領有國籍證書）船長郭金壽，駕駛前開漁船前往大陸地區載運偷渡之大陸人民來
台。謀議既定，郭金壽乃於七十九年六月九日向宜蘭縣警察局蘇澳分局南安漁港派出
所申請赴澎佳嶼海域從事捕漁作業二十八天，而於同年月十二日清晨五時五十分許夥
同亦基於共同犯意聯絡之藍基賢及上訴人指派之游振雄（該二人亦經判刑確定）從宜
蘭蘇澳港出海，三人輪流駕駛「承龍號」漁船，直接航行至大陸地區之福建省平潭港
靠岸。再於同年七月八日上午駕駛該漁船在福建省小山東外海，接運大陸地區人民林
福斌、李子明、陳振斌、吳國仁、鄭紅菊（以上五人已遣返大陸）及其他不詳姓名者
共十八名，明知均係未經我國內政部警政署入出境管理局許可入境之人，竟基於幫助
之犯意載運該十八名大陸地區人民偷渡，而於七十九年七月九日晚間十時十分許從宜
蘭南方澳漁港入境，嗣至同年八月二日始為警循線查獲等情。因而撤銷第一審判決，
依牽連犯改判論處上訴人共同違反依國家總動員法規定所發禁止之命令罪刑，固非無
見。
惟查：(一)原判決以上訴人於七十九年六月間，僱用船長郭金壽駕駛蘇澳籍「承龍號」
漁船，夥同游振雄、藍基賢直航至大陸地區福建省平潭港之行為，係違反行為時有效
之動員時期船舶管制辦法第五條、第六條規定，應依妨害國家總動員懲罰暫行條例第
五條第一項第二款論處，雖上開辦法於八十四年三月二十一日廢止，但係事實之變更
，非法律之變更，尚無阻於該罪之成立。惟臺灣地區與大陸地區人民關係條例已於八
十一年七月三十一日公布，同年九月十八日施行，該條例第二十八條第一項規定：中
華民國船舶、航空器、及其他運輸工具，非經主管機關許可，不得航行至大陸地區。
同條例第八十條第一項規定：中華民國船舶、航空器或其他運輸工具所有人、營運人
或船長、機長、其他運輸工具駕駛人違反第二十八條第一項規定航行至大陸地區者，
處三年以下有期徒刑、拘役、或科或併科新臺幣一百萬元以上一千五百萬元以下罰金
，其法定刑已較妨害國家總動員懲罰暫行條例第五條第一項第二款之規定為輕。於此
情形，上訴人之行為是否合於行為後法律變更，而有從新從輕原則之適用？原審未予
斟酌，自有未合。(二)證據雖已調查而其內容尚未明瞭者，即與未經調查無異，如遽行
判決，仍屬應於審判期日調查之證據而未予調查。本件上訴人於偵審中，始終否認僱
請郭金壽等人前往大陸地區載運偷渡客來台，並辯稱伊係委請郭金壽、游振雄至大陸
購買獒犬，嗣後為何載回偷渡客，伊不知情。查本件於案發後，上訴人係至八十六年
一月二十八日始通緝到案，而共犯游振雄於七十九年十二月五日在檢察官偵查中已供
稱：「不認識（綽號「阿富」、「老鼠」者），我是甲○○（即上訴人）出錢叫我去
大陸買獒犬」。郭金壽於同日亦供稱：「小黑（指上訴人）有說要去大陸買獒犬，我
說欠船員，小黑就介紹游振雄來」（見偵字第一九七○號影印卷第三十五頁背面、第
三十六頁）。嗣上訴人於審判中，提出伊與郭金壽間之談話錄音及其譯文，並請求調
查該錄音內容，以證明郭金壽係受綽號「老鼠」者之委託載運偷渡客，偷渡部分與伊
無關。上開有利於上訴人之證據，是否屬實？本院前次發回意旨，業已指出應予查明
。乃原審並未命有鑑定能力者予以鑑定，以為判斷之基礎；而僅播放該錄音帶供郭金
壽辨認，並僅憑郭金壽一語「聽不清楚」，即遽認上開證據尚不足為上訴人有利之證
明（見原審更(一)卷第二十一頁及原判決第四面第十五至十八行），仍屬應於審判期日
調查之證據而未予調查。以上或為上訴意旨指摘所及，或為本院得依職權調查之事項
，應認原判決仍有撤銷發回更審之原因。另原判決說明不另為無罪諭知部分，基於審
判不可分原則，併予發回。
據上論結，應依刑事訴訟法第三百九十七條、第四百零一條，判決如主文。
中      華      民      國    九十二    年      九      月    二十五    日
                              最高法院刑事第十一庭
                                  審判長法官  呂  潮  澤
                                        法官  白  文  漳
                                        法官  陳  世  雄
                                        法官  孫  增  同
                                        法官  林  開  任
      右正本證明與原本無異
                                              書  記  官
中      華      民      國    九十二    年      九      月    二十九    日


司法院資訊處製作；財團法人民間司法改革基金會備份。
